【裁判字號】    89,訴,182
【裁判日期】    891213
【裁判案由】    重利等
【裁判全文】
臺灣嘉義地方法院刑事判決                          八十九年度訴字第一八二號
    公  訴  人  臺灣嘉義地方法院檢察署檢察官
    被      告  己○○
右列被告等因常業重利案件，經檢察官提起公訴（八十八年度偵字第七五○九號），
本院判決如左：
    主  文
己○○常業重利，處有期徒刑陸月。
    事  實
一、己○○前於民國八十年間曾因偽造文書及偽造有價證券案件，分別經本院判處有
    期徒刑六月及二年確定，二罪定應執行有期徒刑二年三月；復於八十二年間因偽
    造文書案件，經本院判處有期徒刑三月確定，與上揭應執行刑接續執行，於八十
    三年二月五日因假釋付保護管束，指揮書執畢日期為八十四年七月二日，復不知
    悔改，於假釋期間，為貪圖重利，自八十三年六月間某日起至八十六年初止，在
    嘉義市○○路七十巷七十三弄四十三號開始經營俗稱之「地下錢莊」放高利貸業
    務，並在聯合報分類廣告欄刊登「小額貸款一至五萬元」之廣告，欲招徠社會上
    有因急迫而舉債濟急或因輕率、無經驗者，以引誘急迫者告貸。其間乘壬○○、
    庚○○、癸○○、辛○○等不特定人急需用錢而急迫之機會，貸以數額不等之金
    錢，借款人於借款同時必須先行開立借款金額之本票及提供身分證供質押擔保，
    己○○因而取得與原本顯不相當之重利，並以之為常業。貸借情形詳述如下：（
    一）貸與壬○○二萬元三次，借款一萬元，以每十天為一期，每期利息二千元，
    己○○並預先收取四千元之重利，實際每次給付借款一萬六千元（月息六十分，
    換算年利率為百分之七百二十）。（二）貸與庚○○、癸○○各三萬元，借款一
    萬元，以每十五天為一期，每期利息一千五百元，己○○並預先收取四千五百元
    之重利，實際給付借款二萬五千五百元（月息三十分，換算年利率為百分之三百
    六十）。（三）貸與辛○○二萬元，借款一萬元，以每十五天為一期，每期利息
    二千五百元，己○○並預先收取五千元之重利，實際給付借款一萬五千元（月息
    五十分，換算年利率為百分之六百），取得重利總計二萬六千元。嗣於八十八年
    七月二十七日上午十一時三十分許，經警在嘉義縣民雄鄉松山村一五鄰立全新村
    二五八號查獲，並起出壬○○、庚○○、癸○○、辛○○等人交付予己○○以供
    擔保之身分證各一張等物。
二、案經嘉義縣警察局移送臺灣嘉義地方法院檢察署檢察官偵查起訴。
    理  由
一、訊據被告己○○對於右揭貸放重利之事實供承不諱，並經證人壬○○、辛○○於
    警訊、偵查中及本院調查時證述綦詳，復有扣案之壬○○、庚○○、癸○○、辛○○等人之身分證可資佐證。又被告先後貸款予壬○○、庚○○、癸○○、辛○○等不特定人【貸借情形詳事實欄（一）至（三）所載】，被告所收取之利息換
    算年利率約為百分之七百二十、百分之三百六十及百分之六百，遠已超過民法所
    規定年利率不得超過百分之二十之最高限制，而前開被害人壬○○、庚○○、癸○○、辛○○等人苟非出於急迫情況，當不會重利亦願予告貸，衡之目前社會之
    借貸習慣，金融市場動態等客觀標準，實已取得與原本顯不相當之重利，堪認被
    告顯係乘壬○○、庚○○、癸○○、辛○○等不特定人急迫之機會而取得與原本
    顯不相當之重利無訛。次按所謂常業，並非必謂以重利為唯一之生活事實，其縱
    有其他職業，而仍恃重利為生者，仍成立常業罪，又明知社會上有因急迫而舉債
    濟急之情事，乃刊登廣告招攬生意，並預定苛刻條件，一俟他人告貸，藉以博取
    重利，顯然以重利為其生活之資，應論以常業犯（最高法院二十七年上字第五二
    ０號判例參照）。是以，被告經營地下錢莊，並於聯合報報紙刊登廣告，且被告
    於本院審理中供稱：伊當時沒有工作等語（見本院八十九年十一月二十四日審判
    筆錄），足徵被告係以犯重利罪之行為為生活之事業至堪認定，揆之前開判例意
    旨，應成立重利之常業犯無訛。綜上所述，被告自白核與事實相符，本件事證明
    確，其犯行堪以認定。
二、核被告所為，係犯刑法第三百四十五條之常業重利罪。爰審酌被告年值青壯，不
    思正道取財，竟圖以重利得財，惟犯罪所得不多，且無以暴力催討欠款，犯罪後
    態度等一切情狀，量處如主文所示之刑，以資懲儆。至扣案之壬○○、庚○○、
    癸○○、辛○○等人之身分證各一張，係被害人壬○○、庚○○、癸○○、辛○○等人所交予被告供作重利借款之擔保，如被害人壬○○、庚○○、癸○○、辛○○等人如期清償借款，被告應將該身分證返還，被告僅係取得上述物品之占有
    ，並不能遽行收歸己有，尚難認係被告犯罪所得之物，且該等物品亦足以證明兩
    造借貸關係，本質上不宜對之宣告沒收，爰不為沒收之諭知，附此敘明。
三、本件公訴意旨另以：被告己○○自八十三年六月某日起，在報紙上刊登小額借款
    之分類廣告，供急迫、輕率或無經驗不特定之多數人借款，其利息為每一萬元，
    十五天為一期，利息二千元或三千元，並要求借款人開立支票或留置身分證或提
    出空白支票作為擔保，先後有乙○○、戊○○、丑○○、巳○○、辰○○等人向
    其借款二萬至三萬元不等，以之為常業。嗣於八十八年七月廿七日十一時卅分許
    ，在嘉義縣民雄鄉松山村立全新村二五八號，為警查獲，因認被告己○○涉犯刑
    法第三百四十五條之常業重利罪云云。訊據被告己○○堅決否認此部分涉有重利
    犯行。經查：（一）證人乙○○於警訊中及本院調查時均證稱：伊係向被告借調
    約二十萬元左右，每借十萬元，十五天利息約二千至三千元不等，伊對被告在從
    事高利貸業務並不知情，且伊係認識被告一年多才向被告借貸等語，與被告於本
    院調查時所供：「：：：我幫他（即乙○○）週轉，不是我借錢給他，他如有需
    要他開票，我去幫他找人週轉。我有收他二分的利息。一萬元壹個月利息二百元
    ，利息先扣」等語（見本院八十九年八月十五日訊問筆錄）大致相符，是被告向
    乙○○所收取之利息約為二分或三分，換算年利率約為百分之二十四或百分之三
    十六；與上開被告貸款予壬○○、庚○○、癸○○、辛○○等人之所收取之利息
    約為六十分、三十分及五十分，換算年利率約為百分之七百二十、百分之三百六
    十及百分之六百相較，顯相距甚遠，是被告此部分之借貸事實尚與重利罪之要件
    有間。（二）證人丑○○於警訊中陳稱伊向被告借款三萬元，當時僅包一千二百
    元之紅包予被告，且被告稱不用算利息等語，與被告於警訊及本院調查時所稱相
    符，是被告與丑○○間純屬一般民間借貸，亦與高利貸之重利要件不符。（三）
    證人巳○○於警訊、偵查中及本院調查時均證稱未曾向被告借過錢，而被告亦否
    認曾借款予巳○○，雖同案被告壬○○（所涉竊盜罪嫌已審結）堅稱巳○○有透
    過伊向被告借款，惟在僅有身分證而查無其他積極證據下，要難僅憑同案被告壬○○之供陳，即為被告不利事實之認定。（四）證人辰○○於警訊中及本院調查
    中時證述伊係向綽號「王仔」之男子借款，伊並不認識被告等語，與被告於本院
    調查時所陳：「（問：辰○○你有無借他錢？）我沒有借他錢，是他向別人借高
    利貸沒有還，那個人又欠我錢所以拿這張票來抵債。我認識他，所以才會向同行
    收這張票」等語（見本院八十九年八月十五日訊問筆錄）相合，是辰○○既未向
    被告借貸，此部分之犯行即與被告無涉。（五）證人戊○○經本院一再傳訊其到
    庭接受訊問，但其始終未到庭，是本院已「竭盡所能」為調查之能事，實不能以
    戊○○不出庭，即為被告不利之認定；況被告於本院調查時陳稱：「（問：戊○○你有借他錢否？）沒有。他欠人家高利貸，他太太來找我幫他還，我幫他還三
    至五萬元。因他家境不好，我跟她又是好朋友。身分證是我幫他還高利貸的錢，
    幫他從高利貸（何人忘了）那邊拿過來的」等語（見本院八十九年八月十五日訊
    問筆錄），在查無其他積極證據證明被告此部分亦涉有重利犯行，自應為被告有
    利之認定。基上所述，此部分不能證明被告犯罪，此外復查無其他積極證據足認
    被告確有重利犯行，惟此部分與前開論罪科刑部分有實質上一罪關係，爰不另為
    無罪之諭知，附此敘明。
四、扣案之戊○○、丑○○、巳○○、丙○○之身分證各一張，乙○○之支票五張，
    丙○○高新銀行存摺一本，寅○○土地所有權狀及建築改良物所有權狀影本各一
    張，卯○○高新銀行存摺、支票簿各一本及切結書二張，丁○○空白支票一張，
    子○○空白支票三張，甲○○支票二張，辰○○支票、切結書各一張，除戊○○
    、丑○○、巳○○、乙○○、辰○○部分已如前述外，另（一）證人卯○○於警
    訊及本院調查時均證稱扣案之高新銀行存摺、支票簿各一本及切結書二張係伊自
    願借被告使用的，且伊未曾向被告借貸過等語；（二）證人子○○於警訊中陳稱
    伊係向綽號「周董」之男子借貸，且伊並不認識被告等語；（三）證人甲○○於
    警訊中陳述稱：因伊與被告係鄰居關係，故於八十八年間伊第一次向被告借貸五
    萬五千元，第二次三萬六千元，第一次以四十天為期利息二千元，第二次以四十
    天為期利息一千元等語，是被告向甲○○所收取之利息約為二至三分，換算年利
    率約為百分之二十四至百分之三十六；與上開被告貸款予壬○○、庚○○、癸○○、辛○○等人之所收取之利息約為六十分、三十分及五十分，換算年利率約為
    百分之七百二十、百分之三百六十及百分之六百相較，亦相差極大，是被告此部
    分之借貸事實尚難謂與重利罪之要件相符；（四）丙○○、寅○○、丁○○經本
    院一再傳訊其到庭接受訊問，然其等始終未到庭，是本院亦已「竭盡所能」為調
    查之能事，實不能以丙○○、寅○○、丁○○不出庭，即認被告因持有其等上開
    文件即為被告不利之認定；是上開扣案物，核其性質，均非本件被告犯罪所得及
    供犯罪所用之物，爰均不另宣告沒收，併此敘明。
據上論斷，應依刑事訴訟法第二百九十九條第一項前段，刑法第三百四十五條，罰金
罰鍰提高標準條例第一條前段，判決如主文。
本案經檢察官林俊良到庭執行職務。
中      華      民    國    八十九    年     十二     月      八      日
                                臺灣嘉義地方法院刑事第一庭
                                  審判長法  官  陳  珍  如
                                        法  官  蔡  廷  宜
                                        法  官  黃  仁  勇
右正本證明與原本無異。
如不服本判決，應於判決送達後十日內向本院提出上訴狀( 應附繕本 )。
中      華      民      國    八十九    年     十二     月     十三     日
                                        書記官  呂  權  芳
附錄本案論罪科刑法條全文：
刑法第三百四十四條：
乘他人急迫、輕率或無經驗，貸以金錢或其他物品，而取得與原本顯不相當之重利者
，處一年以下有期徒刑、拘役或科或併科一千元以下罰金。
刑法第三百四十五條：
以犯前條之罪為常業者，處五年以下有期徒刑，得併科三千元以下罰金。


司法院資訊處製作；財團法人民間司法改革基金會備份。
